臺灣高等法院民事判決
110年度重上更三字第144號
上  訴  人  
即被上訴人  廖金德即廖金德建築師事務所  

訴訟代理人  蔡坤鐘律師 
被上訴人即  
上  訴  人  新北市新店區公所

法定代理人  朱思戎  
訴訟代理人  蔡進良律師
            黃冠中律師

上列當事人間請求給付報酬事件，兩造對於中華民國100年8月12
日臺灣臺北地方法院99年度訴字第2391號第一審判決各自提起上
訴，經最高法院第三次發回更審，本院於111年3月2日言詞辯論
終結，判決如下：
    主      文
原判決關於命新北市新店區公所給付逾新臺幣壹佰參拾貳萬玖仟
參佰陸拾陸元，及自民國九十九年五月八日起至清償日止，按年
息百分之五計算之利息部分，及該部分假執行之宣告，暨訴訟費
用之裁判（除確定部分外）均廢棄。
上開廢棄部分，廖金德即廖金德建築師事務所在第一審之訴及假
執行之聲請均駁回。
新北市新店區公所之其餘上訴、廖金德即廖金德建築師事務所之
上訴均駁回。
第一、二審（除確定部分外）及發回前第三審訴訟費用，關於廖
金德即廖金德建築師事務所上訴部分，由廖金德即廖金德建築師
事務所負擔；關於新北市新店區公所上訴部分，由廖金德即廖金
德建築師事務所負擔百分之三，餘由新北市新店區公所負擔。　
    事實及理由
一、上訴人廖金德即廖金德建築師事務所（下稱廖金德）主張：
    兩造於民國88年12月27日簽訂「新店市市十一多目標市場興
    建工程（下稱系爭工程）建築工程設計監造委託契約書（下
    稱系爭契約書），約定由被上訴人新北市新店區公所（下稱
    新店區公所）委任伊處理系爭工程之規劃、設計、監造等事
    務，服務費以建造費用4.2%計算。系爭工程先由訴外人國記
    營造股份有限公司（下稱國記公司）於91年2月6日得標施作
    建築工程，及由矽灣科技股份有限公司（下稱矽灣公司）得
    標水電工程，總工程費新臺幣（下同）71,703,384元。國記
    公司、矽灣公司施作部分工程（下稱第一期工程）後解約，
    惟伊已完成規劃、基本設計、細部設計及協辦招標、決標等
    服務，佔全部服務內容55%，得請求服務費1,656,348元。國
    記公司解約後，伊指派工程人員辦理解約事宜及駐場監造，
    支出監造人事費用302,500元。嗣新店區公所再次辦理系爭
    工程（下稱第二期工程）之招標，建築工程部分由訴外人志
    勤營造工程有限公司（下稱志勤公司）得標，再經兩次變更
    設計及減帳後，總工程款為261,377,777元。系爭工程已竣
    工並就建物（下稱系爭建物）取得使用執照，伊提送之設計
    監造結算書修正說明書，並經新店區公所同意備查，依約得
    再請求第二期工程服務費餘額4,665,321元。爰依系爭契約
    書第4條第1項、第6條第1項約定，求為命新店區公所給付3,
    124,554元，及自支付命令送達翌日即99年5月8日起至清償
    日止，按年息5%計算利息之判決（未繫屬本院者，不予贅述
    ）。
二、新店區公所則主張：
　㈠第一、二期工程之設計、規畫內容相同，廖金德不得重複計
    入第一期工程約定總價作為計算基礎，且伊與國記公司於92
    年3月間即已解約，廖金德於99年4月30日始向法院聲請發支
    付命令，第一期工程服務費之請求權已罹於時效。
　㈡因廖金德有多項履約疏失，伊對廖金德有附表所示各項債權
    存在，自得以之與廖金德本件請求相抵銷，並就抵銷後之餘
    額，反訴請求廖金德給付11,623,694元，且加給自反訴狀繕
    本送達翌日即99年9月24日起算之法定遲延利息等語（未繫
    屬本院者，不予贅述）。
三、茲說明本院審理範圍如下：
　㈠廖金德於原審起訴請求新店區公所給付6,624,169元本息，新
    店區公所則反訴請求廖金德給付17,750,000元本息。原審就
    本訴判命新店區公所給付1,737,476元及自99年1月21日起按
    年息5%計算之利息，而駁回廖金德其餘之訴及新店區公所之
    反訴。
　㈡兩造均提起上訴【新店區公所就原審駁回其反訴請求3,230,3
    45元（17,750,000－14,519,655＝3,230,345）部分未上訴，
    已告確定】。本院100年度重上字第649號判決改判原審就本
    訴所命給付即1,737,476元之利息應自99年5月8日起算，及
    新店區公所應再給付1,387,078元，及自99年5月8日起按年
    息5%計算之利息，並駁回兩造其餘上訴。
　㈢廖金德就其敗訴部分之3,499,615元本息（6,624,169－1,737,
    476－1,387,078＝3,499,615）未提起第三審上訴而告確定；
    新店區公所就其本訴敗訴部分全部提起上訴，就反訴敗訴部
    分一部上訴【未上訴之2,895,961元本息部分（14,519,655－
    11,623,694＝2,895,961）已告確定】。最高法院103年度台
    上字第218號判決將前開二審判決命新店區公所再給付及駁
    回新店區公所其餘上訴部分廢棄，發回本院。兩造嗣就更一
    審、更二審判決敗訴部分均提起上訴，最高法院先後以106
    年度台上字第710號、109年度台上字第2247號判決將本院更
    一審、更二審判決廢棄發回。
　㈣廖金德於本院上訴聲明：㈠原判決關於駁回廖金德後開第二項
    之訴及假執行之聲請均廢棄；㈡新店區公所應再給付廖金德1
    ,387,078元，及自99年5月8日起至清償日止，按年息5%計算
    之利息；㈢願供擔保請准宣告假執行。新店區公所上訴聲明
    ：㈠原判決關於⒈本訴命新店區公所給付廖金德1,737,476元
    本息部分；⒉駁回新店區公所後開第㈢項反訴部分均廢棄；㈡
    上開廢棄⒈部分，廖金德在第一審之訴及假執行之聲請均駁
    回；㈢上開廢棄⒉部分，廖金德應給付新店區公所11,623,694
    元，及自99年9月24日起至清償日止，按年息5%計算之利息
    ；㈣反訴部分願供擔保請准宣告假執行。兩造均就對造之上
    訴答辯聲明：㈠上訴駁回；㈡如受不利判決，願供擔保請准宣
    告免為假執行。
四、兩造不爭執之事項（見更二審卷㈡第31-32、75-76頁）：
　㈠兩造於88年12月27日簽訂系爭契約書（見原審卷㈠第62-79頁
    ），約定由廖金德受任規劃、設計、監造新店區公所公開招
    標之系爭工程。
　㈡新店區公所與國記公司於92年3月17日解除契約，解約前現場
    已施作完成之項目計價為501,747元，廖金德為處理解約事
    宜花費121個工作天，支出監造人事費用302,500元（每日薪
    資2,500元）。
　㈢第二期工程之全部建造費用為261,377,777元（230,139,226＋
    20,055,746＋11,182,805＝261,377,777），其中建築工程建
    造費用為230,139,226元、水電工程建造費用為20,055,746
    元、空調工程建造費用為11,182,805元。依系爭契約書第4
    條第1項之約定，廖金德就第二期工程可得之服務費為10,97
    7,866元（261,377,777×4.2%＝10,977,866）。
　㈣新店區公所已支付第二期工程設計服務費4,839,622元、監造
    服務費1,472,923元予廖金德，廖金德尚可請求之第二期工
    程服務費餘款為4,665,321元（10,977,866－4,839,622－1,47
    2,923＝4,665,321）。
　㈤系爭建物已於96年10月1日取得使用執照（見原審卷㈠第118頁
    背面）。
　㈥新店區公所於95年1月9日函請廖金德依消防缺失檢討會議結
    論辦理變更設計，廖金德於97年10月1日提送水電工程第2次
    變更設計預算圖（見原審卷㈠第219頁）。
　㈦新北市政府工程施工查核小組於93年11月22日查核系爭工程
    ，記錄有「主辦機關應督導監造單位應有兩位品管人員駐場
    監造」之缺失，廖金德於94年1月10日函報補齊品管人員（
    見原審卷㈠第214頁）。
　㈧系爭建物完工後，新店區公所於驗收時發現部分停車位不足
    法定高度，故系爭工程經廖金德申請使用執照併案變更設計
    後只剩236個合法停車位。　
五、廖金德本訴依系爭契約書第4條第1項、第6條第1項約定，請
    求新店區公所給付第一期工程服務費1,656,348元、監造人
    事費用302,500元及第二期工程服務費餘款4,665,321元，新
    店區公所則否認廖金德得請求第一期工程服務費及監造人事
    費用。本院基於下列事證，認廖金德得請求新店區公所給付
    5,719,361元。
　㈠第一期工程服務費部分：
　⒈新店區公所委託廖金德就系爭工程辦理設計、監造事宜，雙
    方乃於系爭契約書明確約定廖金德受託之工作範圍，包括提
    供系爭工程之規劃、基本設計、細部設計、協辦招標及決標
    、提供系爭工程之監造作業等項。新店區公所則應給付廖金
    德以建造費用4.2%計算之服務費；且監造服務費占全部服務
    費45%，規劃、基本設計、細部設計、協辦招標及決標之服
    務費，則各占全體服務費10%、20%、20%、5%（參見系爭契
    約書第3條、第4條第1項、第6條第1項至第5項，原審卷㈠第6
    4-68頁）。
　⒉兩造於88年12月27日簽訂系爭契約書後，系爭工程於90年間
    取得建造執照（90店建字第267號，見更一審卷㈡第27頁），
    第一期工程之建築工程部分於91年2月6日由國記公司得標，
    嗣於92年3月17日由新店區公所以經催告後未進場施作，依
    合約第20條第1項解除與國記公司間之工程契約；水電工程
    則由矽灣公司得標，嗣於92年3月19日與新店區公所合意解
    約，有相關函文、工程契約書及會議記錄足憑（見原審卷㈠
    第33-37、261-313頁、卷㈡第22-25頁）。而新店區公所於解
    除與國記公司間之工程契約後，同意就國記公司已施作項目
    支付501,747元（見原審卷㈡第21頁），足見在解約前，國記
    公司已進場施作部分工程，故依系爭契約書所附之服務建議
    書工作流程（見原審卷㈠第14頁）即可推知，廖金德當時應
    已完成第一期工程之規劃、基本設計、細部設計，並已協助
    完成前開工程之招標及決標事務，則其請求新店區公所給付
    第一期工程55%之服務費（未請求監造服務費），即非無憑
    。
　⒊新店區公所雖抗辯系爭工程原規劃分期施作，但第一期工程
    既經解約，嗣整合為不分期施作之第二期工程，廖金德於第
    一期工程提供之規劃及設計服務，亦為第二期工程沿用，則
    廖金德依系爭契約書所得請求之服務費用，即應以第二期工
    程完成時之實際施工成本為準，不得重複計入第一期工程之
    工程契約約定總價做為計算基礎云云（見更二審卷㈠第327頁
    ）。惟兩造業已明確約定本件服務費用係採建造費用百分比
    法計算，如前述。而經政府採購法第22條第2項授權所制訂
    之「機關委託技術服務廠商評選及計費辦法」第17條第1項
    、第5項分別明定：「建造費用百分比法適用於較為單純之
    工程，其服務費用應按工程內容、服務項目及難易度，依該
    辦法附表所列百分比以下酌定之」；「當工程於履約期間有
    契約變更、終止或解除契約之情形者，服務費用得視實際情
    形協議增減之」（見本院重上字卷㈠第51頁），顯見並非採
    建造費用百分比法之技術服務契約，僅能就最後完工之工程
    建造費用一定比例計算服務費，而置完工前因工程契約變更
    、終止或解約而增加之服務內容於不顧，是新店區公所以前
    詞置辯，尚非可採。
　⒋廖金德主張第一期工程概算之建築直接工程費為61,855,389
    元、水電直接工程費為9,847,995元，計71,703,384元（61,
    855,389＋9,847,995＝71,703,384）等情，有工程費總表及包
    商估價單可稽（見原審卷㈠第243、287-313頁）。本院審酌
    第一期工程並未完工即解約，無法依系爭契約書第4條第2項
    規定（見原審卷㈠第67頁），以工程完成時之實際施工成本
    ，認定做為第一期工程服務費計算依據之建造費用，廖金德
    主張參採系爭契約書第6條第1至3項第1款之約定，以第一期
    工程之工程造價概算總價71,703,384元代之（見原審卷㈠第6
    8頁），尚屬合理，堪可採取。
　⒌惟觀諸第一期、第二期工程之設計圖說、第一期工程之建築
    直接工程費總表及包商估價單、第二期工程結算驗收證明書
    等件（見本院重上字卷㈠第135-157頁、原審卷㈠第243、287-
    313、191-198頁），可知第一期工程之建物設計為地下2層
    、地上4層，工程造價為71,703,384元；第二期工程則為地
    下2層、地上10層之建物，工程造價達261,377,777元，雖有
    顯著差異。然再比較二者地下2層至地上4層之圖說（見本院
    重上字卷㈠第135-144頁以藍色螢光筆標示處），僅地下2層
    平面圖車道坡道與室內高層不同（見本院重上字卷㈠第136、
    144頁），1層至3層平面圖由超級市場改為零售市場並有電
    梯之設置（見本院重上字卷㈠第137-139、145-147頁），第4
    層部分停車位配置略有不同（見本院重上字卷㈠第140、148
    頁），其餘部分盡皆相同。易言之，第一期、第二期工程地
    下2層至地上4層之基本設計、規劃大同小異，僅內部細節設
    計有略做調整，是新店區公所抗辯第二期工程之地下2層至
    地上4層大多沿用第一期工程之設計，確屬事實。本院審酌
    上情，及兩造同認廖金德為處理第一期工程解約事宜花費12
    1工作天（參見兩造不爭執之事項㈡）等項，認廖金德就第一
    期工程之規劃、基本設計、細部設計服務費，僅得請求原約
    定數額之六成，即30%服務費（50%×0.6＝30%），始為公允；
    至於協辦招標及決標事務之服務費，因廖金德業已完成此部
    分事務，自得請求新店區公所全額給付（即5%服務費）。據
    此計算，廖金德得請求新店區公所給付之第一期工程服務費
    為1,054,040元（71,703,384×4.2%×35%＝1,054,039.74，小
    數點以下四捨五入，以下同）；逾此範圍之請求，並無理由
    。
　⒍新店區公所復抗辯兩造間之契約屬承攬與委任之混合契約，
    應適用承攬契約之相關規定，廖金德就第一期工程所提供之
    服務已於92年3月間解約時完成，故廖金德第一期工程服務
    費之請求權已罹於2年時效，其得拒絕給付云云。本院認新
    店區公所所辯無理，茲析述如下：
　　①按委任與承攬於契約履行之過程中，皆以提供勞務給付作
      為手段，在性質上同屬勞務契約。然受任人提供勞務旨在
      本於一定之目的，為委任人處理事務，其契約之標的重在
      「事務之處理」；至於承攬人提供勞務乃在為定作人完成
      一定之工作，其契約之標的重在「一定工作之完成」。因
      此，民法各種之債乃將委任與承攬分別規定為兩種不同之
      有名契約。苟當事人所訂立之契約，係由承攬之構成分子
      與委任之構成分子混合而成，且各具有一定之分量時，其
      既同時兼有「事務處理」與「工作完成」之特質，即不能
      再將之視為純粹之委任或承攬契約，而應歸入非典型契約
      中之混合契約（司法院院字第2287號解釋參照），而成為
      一種法律所未規定之無名勞務契約。復以委任契約為最典
      型及一般性之勞務契約，為便於釐定有名勞務契約以外之
      同質契約所應適用之規範，俾契約當事人間之權利義務關
      係有所依循，民法第529條乃規定：「關於勞務給付之契
      約，不屬於法律所定契約之種類者，適用關於委任之規定
      」。故有關由委任與承攬二種勞務契約之成分所組成之混
      合契約，性質上仍不失為勞務契約之一種，自應依該條之
      規定，適用關於委任之規定，庶符立法之旨意（最高法院
      103年度台上字第560號判決意旨參照）。
　　②查系爭契約書之名稱為「『委託』規劃、設計、監造契約書
      」，其前言明載：「新店市公所（以下簡稱甲方）為『委
      託』廖金德建築師事務所（以下簡稱乙方）辦理新店市市
      十一多目標市場興建工程（以下簡稱本工程）之設計、監
      造事宜……」等文字（見原審卷㈠第63頁），已表明委託之
      旨。又依系爭契約書第3條所約定新店區公所委託廖金德
      之工作範圍（見原審卷㈠第64-67頁），可知關於規劃、設
      計部分，固係為完成一定之工作，然協辦招標及決標、監
      造作業部分，則重在處理一定之事務，而非完成特定之工
      作，具委任性質。顯見系爭契約屬由委任與承攬二種勞務
      契約之成分所組成之混合契約，且依系爭契約書第8條約
      定，廖金德所完成之設計規劃圖說、變更設計圖說，需送
      新店區公所審核，並向新店區公所簡報，如經新店區公所
      退回修正，廖金德需依新店區公所之意見修正完成等（見
      原審卷㈠第69-70頁），為不具獨立性之提供勞務給付約定
      ，亦屬委任性質。故系爭契約是以委任之處理一定事務為
      主，兼有承攬之完成一定工作，其性質應歸入非典型契約
      中之混合契約，依上說明，即應適用關於委任之規定作為
      判斷兩造間權利義務關係之依據。
　　③從而，廖金德之第一期工程服務費請求權，應適用民法第1
      25條規定之15年時效。而廖金德係於99年4月30日向原法
      院聲請核發支付命令，請求本件服務費（見原審司促字卷
      第1頁），縱以第一期工程與國記公司解約之92年3月17日
      起算，亦無罹於時效之情事。新店區公所提出時效抗辯拒
      絕給付，於法未合。　　
　㈡監造人事費部分：
　　廖金德另主張其為處理第一期工程解約事宜支出人事費用30
    2,500元，得依系爭契約書第4條第1項、第6條第1項之約定
    請求新店區公所給付，固據提出薪資發放明細表、人事費用
    明細表為憑（見原審卷㈡第6-7頁）。惟前開約定係就本件服
    務費之數額、給付時程所設規範，並非廖金德除服務費外，
    尚得請求新店區公所給付其為履約而支出人事費用之明文，
    是其前開主張，已非有據。況兩造針對本件服務費，乃約定
    採用建造費用百分比法計算，如前述，系爭契約書第5條第1
    項、第6條第12項復分別約定：「服務費用採總價給付者，
    未列入之項目或數量，…仍應由乙方（即廖金德）負責供應
    或施作，不得據以請求加價」、「服務費用總額，除契約另
    有規定外，為完成契約所需全部材料、人工、機具、設備及
    履約所必須之費用」（見原審卷㈠第67、69頁），尤徵廖金
    德為履約所支出之人事費用，不得另向新店區公所請求給付
    ，是其此部分之請求，非有理由。
　㈢第二期工程服務費部分：　　　
　⒈系爭建物已於96年10月1日取得使用執照（參見兩造不爭執之
    事項㈤），且第二期工程中之建築、水電、空調工程，分別
    於96年4月20日、97年8月15日、98年1月15日驗收完畢，並
    均經新店區公所核發結算驗收證明書，有各該結算驗收證明
    書、工程結算表可稽（見原審卷㈠第191-198頁）。依系爭契
    約書第6條第1至5項約定（見原審卷㈠第68頁），廖金德即得
    請求新店區公所按結算金額付清第二期工程服務費餘款。兩
    造均同認新店區公所應給付之第二期工程服務費餘款為4,66
    5,321元（參見兩造不爭執之事項㈢、㈣），廖金德自有權請
    求新店區公所如數給付。
　⒉至系爭契約書第6條第8項第1至6款雖臚列新店區公所得暫停
    給付服務費之事由（見原審卷㈠第68-69頁），考其約定意旨
    ，乃是就該等事由允許新店區公所以暫停付款方式，督促廖
    金德盡快補正或改善其違約情形，促使廖金德依約提出合於
    債務本旨之給付。而廖金德於99年間以法院支付命令之送達
    ，催告新店區公所給付本件服務費時，第二期工程業經驗收
    結算完畢，業如前述，足認廖金德已履約完成，核無由新店
    區公所以暫停付款方式督促其改善違約或提出給付之必要，
    且與新店區公所得否依約對廖金德請求給付違約金無涉。從
    而，新店區公所抗辯因廖金德有多項違約情形，其得依系爭
    契約第6條第8項第6款約定暫停給付服務費云云，容非可取
    。　
　㈣綜上，廖金德本訴得請求新店區公所給付之金額，計為5,719
    ,361元（1,054,040＋4,665,321＝5,719,361）。　
六、按二人互負債務，而其給付種類相同，並均屆清償期者，各
    得以其債務，與他方之債務，互為抵銷。但依債之性質不能
    抵銷或依當事人之特約不得抵銷者，不在此限；抵銷，應以
    意思表示，向他方為之。其相互間債之關係，溯及最初得為
    抵銷時，按照抵銷數額而消滅，民法第334條第1項、第335
    條第1項分別定有明文。查新店區公所對廖金德負有給付5,7
    19,361元之金錢債務，業經本院認定如前。新店區公所抗辯
    其對廖金德有附表所示債權可資主張抵銷，固為廖金德所否
    認，惟查：　
　㈠附表編號⒈部分：
　　新店區公所主張系爭工程原規劃設計253個停車位，因廖金
    德規劃設計疏失及監造不實，致其實際可使用之停車位較原
    設計減少16個，致受有減少租金或權利金收益18,652,000元
    之損害，其得依系爭契約書第14條第9項第5款約定、民法第
    227條第1項、第226條第1項規定請求廖金德賠償。經查：
　⒈兩造均同認新店區公所興建系爭建物之目的，係要結合零售
    市場、地下停車場及立體停車場等多目標用途之建築物（見
    原審卷㈠第173-174頁、更一審卷㈠第15頁），則廖金德受託
    進行系爭建物之規劃、設計工作，應為新店區公所最大利益
    之考量，於建築法規容許之範圍及系爭建物量體內，適當規
    劃、設計足額之停車位，始符兩造締約真意，並滿足新店區
    公所與其締約之經濟目的，自堪認廖金德負有於系爭建物量
    體內，規劃、設計足額且符合建築法規停車位之契約義務，
    廖金德對此亦持相同見解（見更一審卷㈠第15頁）。
　⒉而廖金德原設計系爭建物可設置253個停車位，並憑以取得建
    造執照，有相關申請文件可參（見更一審卷㈡第17-46頁）。
    廖金德嗣並協助新店區公所辦理系爭工程之招標及決標事務
    ，經志勤公司得標承攬第二期工程之建築工程，再由廖金德
    於施工期間提供監造服務等情，則如前述。顯見新店區公所
    核定之預算設計書圖，係以興建如建造執照申請文件上所載
    設計內容（即地上10層、地下2層、停車位數量253個之RC鋼
    骨造）之建物，編列其工程預算並辦理公開招標。新店區公
    所據此主張兩造係約定系爭建物應有253個停車位（見本院
    卷第62頁），與常理無悖，應屬可信。
　⒊惟系爭工程完工後，於95年3月7日至同年月9日進行初驗時，
    發現有部分停車位所在位置之樓層錯層淨高不足2.1公尺，
    違反建築法第70條規定，因無法改善，致驗收未通過，新店
    區公所乃同意廖金德於96年9月19日申請使用執照併案申請
    變更設計，將停車位設計數量變更為236個後，始獲新北市
    工務局於96年10月1日核發使用執照等情，有建造執照申請
    書、系爭建物使用執照（見原審卷㈠第118頁）、驗收紀錄、
    廖金德說明書及修改竣工圖、併案變更設計申請書（見更一
    審卷㈠第59-62頁）、停車位減少示例圖、停車場5樓至10樓
    照片（見本院重上字卷㈠第262-286頁）可參。則新店區公所
    主張系爭建物之停車位數量，係因廖金德設計錯誤而由253
    個減少為236個，應屬事實。
　⒋廖金德雖稱兩造並未約定系爭建物之停車位數量（見更二審
    卷㈡第183頁），惟自承當初係為新店區公所最大利益考量，
    而設計系爭建物之停車位數量為253個（見更一審卷㈠第13頁
    ），且自認其依約負有於系爭建物量體內，規劃、設計足額
    且符合建築法規停車位之契約義務，已可推知廖金德原將系
    爭建物之停車位設計為253個，應係認為該等車位之設置均
    合於建築法規；再佐以其另陳稱系爭建物之停車位數量減縮
    ，乃契約內容變更等語（見更二審卷㈡第187頁），尤徵其亦
    認知系爭建物依約應配置253個合法停車位。其臨訟否認兩
    造業已約定系爭建物應有253個停車位，要屬卸責之詞，不
    足採信。而以系爭建物相同基地面積、相同造價預算之前提
    下，系爭建物4樓以上採錯層規劃設計之最大合於規定之停
    車位數量僅為236個，而非兩造約定之253個，有中華民國全
    國建築師公會出具之鑑定報告書可參（見外放鑑定報告書第
    7頁），益證廖金德之原始設計確有錯誤。廖金德雖辯稱系
    爭建物減少之停車位為增設停車位而非法定停車位，且數量
    之減縮已得新店區公所同意，未能認為其有違約情事云云。
    然兩造約定系爭建物之停車位數量253個，並非針對法定停
    車位而為，自未能以嗣後未減縮法定停車位數量，而認廖金
    德無違約情事。再者，系爭建物停車位數量之變更，固已得
    新店區公所同意在相關變更設計文件上用印，然廖金德自承
    變更設計乃取得系爭建物使用執照所必需（見更二審卷㈡第1
    89頁），自不得執此論斷兩造已合意變更原約定之停車位數
    量。是廖金德以前詞置辯，均非有理。
　⒌至前引鑑定報告書固認：系爭工程申請建築執照設計圖說之
    法定停車位數量62輛、實設停車數量為253輛，其中高度不
    足2.1公尺之17個停車位，屬法定汽車停車位外之加設停車
    位，未涉及空地比、採光結構安全及現行法規之規定，依法
    可於申請使照時修改竣工圖併案申請變更設計，故系爭17輛
    車位淨高不足2.1公尺之變更，係法定外多餘停車位之數量
    更正，亦即在此基地條件下，設計時應不可避免原規劃車位
    淨高不足2.1公尺之17輛車位數，亦為新北市政府同意停車
    數變更為236輛，並核發96店使593號之使用執照，足證非為
    規劃設計錯誤或監造疏失（見外放鑑定報告書第7-8頁）。
    惟審酌鑑定人陳德耀前於本院證稱：一般建築師申請建造時
    候一定要符合建築相關法規規定才能夠領執照；要先確認合
    法的才會送申請建造執照；建築師設計法定停車位時，必須
    要先確認淨高2.1公尺，非法定停車位就是多出的車位數，
    如果多出來的停車位要變成合法的話，就要大於2.1公尺等
    語（見更一審卷㈡第299頁背面至第300頁），併斟酌廖金德
    提出之設計內容，係採錯層式設計，而非平面式設計，前引
    鑑定報告書亦認最多僅可建築合法停車位共236個等情，廖
    金德竟仍以設計253個停車位之預算書圖提供新店區公所審
    查，並據以申請核發建造執照，益徵其設計規劃確有疏失甚
    明，尚無從以前述鑑定結果作成有利廖金德之認定。
  ⒍按系爭契約書第14條第9項第5款約定：「乙方（即廖金德）
    規劃設計錯誤、監造不實，致甲方遭受其他可歸責於受託人
    之損害者，不論契約是否業已期滿，乙方同意負賠償責任」
    （見原審卷㈠第76頁）。而廖金德確因設計錯誤而致系爭建
    物僅能合法設置236個停車位，較兩造約定之停車位數量減
    少17個（253－236＝17），業經本院認定如前。新店區公所自
    有權依前引約定，請求廖金德賠償其所受損害。至於新店區
    公所得請求賠償之數額若干，茲說明如下：
　　①按因財產權被侵害所造成之營業利益之減少或喪失，乃權
      利（財產權或所有權）受侵害而附隨（伴隨）衍生之經濟
      損失，屬於民法第216條第1項規定「所失利益」（消極損
      害）之範疇，被害人得依同法第184條第1項前段之規定，
      對加害人請求損害賠償；與學說上所謂「純粹經濟上損失
      」或「純粹財產上損害」，係指其經濟上之損失為「純粹
      」的，而未與其他有體損害如人身損害或財產損害相結合
      ，原則上並非上開規定所保護之客體，固有不同。然關於
      「所失利益」之範圍，仍應以被害人「實際」所受之消極
      損害為準（最高法院103年度台上字第845號判決參照）。
　  ②新店區公所係主張其因系爭建物短少17個停車位，受有減
      少車位租金或權利金之消極損害（見本院卷第62頁）。而
      其前將系爭建物第4至10層及10樓頂之合法停車位共200個
      交予訴外人通安國際開發事業股份有限公司（下稱通安公
      司）經營管理公有停車場，因通安公司實際使用201個車
      位，故以減少16個車位之權利金計算其損失，以建築可用
      年限50年計算，其消極損害數額為18,652,000元（見本院
      卷第142-147頁）。
　　③而新店區公所於97年4月23日起至100年3月31日止，將系爭
      建物中200個停車位，交付通安公司經營管理停車場，通
      安公司每2年應給付新店區公所權利金總額9,326,000元；
      嗣該停車場自100年4月1日起移交予新北市政府交通局管
      理，委託訴外人歐特儀股份有限公司營運，新店區公所即
      已無權利金收益可資取得等情，有通安公司公有停車場委
      託經營契約書（見原審卷㈠第83-96頁）、新北市政府交通
      局100年4月7日北交停字第1000331140號函、系爭停車場
      營運案移交接管會勘簽到表、會勘紀錄足憑（見更二審卷
      ㈡第111-119頁），並經新店區公所自陳在卷（見更二審卷
      ㈡第222-223頁、本院卷第62頁），堪認新店區公所受有減
      少預期權利金收益之消極損害期間，為97年4月23日至100
      年3月31日（共2年343天）。又新店區公所在前開期間，
      每一個車位每年得受領之權利金收益為23,315元（9,326,
      000÷2÷200＝23,315），故其實際所受之消極損害為1,096,
      635元【（23,315×16×2）＋（23,315×16×343/365）＝1,096
      ,635】，就此自得請求廖金德賠償；至其逾此範圍之請求
      ，則乏依據。
　　④新店區公所雖主張損害賠償之目的在於填補所生之損害，
      其應回復者，係債務人應為賠償時之應有狀態。而債權人
      請求賠償時，債務人即有給付義務，是算定賠償數額時，
      自應以請求或起訴之時為基準，故其所受損害在99年間提
      起反訴時即已確定，不因系爭建物內之停車場於100年間
      移交予新北市政府交通局而受影響云云。惟損害賠償，除
      法律另有規定或契約另有訂定外，應以填補債權人所受損
      害及所失利益為限，為民法第216條第1項所明定。所謂所
      受損害，即現存財產因損害事實之發生而被減少，屬於積
      極的損害。所謂所失利益，即新財產之取得，因損害事實
      之發生而受妨害，屬於消極的損害（最高法院48年台上字
      第1934號判例參照）。參諸最高法院64年度第6次民庭庭
      推總會決議謂：「物因侵權行為而受損害，請求金錢賠償
      ，其有市價者，應以請求時或起訴時之市價為準。蓋損害
      賠償之目的在於填補所生之損害，其應回復者，並非『原
      來狀態』，而係『應有狀態』，應將損害事故發生後之變動
      狀況考慮在內。故其價格應以加害人應為給付之時為準，
      被害人請求賠償時，加害人即有給付之義務，算定被害物
      價格時，應以起訴時之市價為準，被害人於起訴前已曾為
      請求者，以請求時之市價為準」，可知此係針對積極損害
      所為立論，新店區公所於本件既係針對消極損害請求賠償
      ，其得請求之範圍，仍應以「實際」所受損害為限。是新
      店區公所前開主張，為本院所不採。準此，廖金德聲請本
      院再至系爭建物履勘，俾查明目前停車位數量及使用狀況
      ，並聲請命對造提出目前停車場委外經營之相關資料（見
      本院卷第170頁），核無必要，併予指明。
　　⑤至廖金德辯稱建築法規中關於停車位高度2.1公尺之限制，
      乃取締規定，而非強制規定，違反該規定之效力亦非無效
      ；況其他停車場之車位高度小於2.1公尺者，比比皆是，
      新店區公所並未因減少16個車位受有損害云云。惟系爭建
      物使用執照所載停車位數量，較諸申請建造執照時之253
      個減少，係因驗收階段發現有部分車位高度不足，因無法
      改善，致驗收未通過，新店區公所乃同意廖金德申請使用
      執照併案申請變更設計，嗣將停車位設計數量變更為236
      個後，始獲核發使用執照等情，業經本院認定如前。足證
      兩造於變更設計前均已明確認知高度不足2.1公尺之停車
      位，並非合於債之本旨之給付，始合意採取變更設計之補
      救措施。是以縱認建築法規中對停車位高度限制之條文僅
      屬取締規定，亦無從解免廖金德設計錯誤之違約責任。況
      新店區公所事後係將已減縮停車位數量之系爭建物4至10
      樓交予通安公司經營停車場，其所獲取之權利金收益，乃
      是以200個合法車位，而非以兩造所約定之原設計方案217
      個車位為計算基礎，有雙方簽訂之契約書為憑（見原審卷
      ㈠第85頁），廖金德空言否認新店區公所因停車位數量減
      縮而受有損害，誠屬無稽，無足憑採。
　㈡附表編號⒉部分：
　  新店區公所主張第二期工程於92年7月21日重新開標，由志
    勤公司得標，並於同年10月20日函報開工，迄改制前臺北縣
    政府工程施工查核小組於93年11月22日現場督導查核，要求
    監造單位即廖金德應有兩位品管人員（須具備公共工程品質
    管理訓練資格）駐場監造，並將其列為缺失，廖金德延至94
    年l月10日始函報補齊品管人員，應按日扣除監造服務費用1
    /1000之違約金計2,218,077元。經查：
　⒈系爭契約書第3條第5項第2款約定：「（廖金德）提供本工程
    之監造作業，內容如下：…2.施工期間依工程性質派遣『建築
    或土木工程專兼任』之工地監造工程人員二人。專任監造工
    程人員同意長駐工地，監督、查證廠商履約，兼任之工地監
    造工程人員則同意於本工程一有進行時隨時監督、查證廠商
    履約」（見原審卷㈠第66頁）。而前述監造作業之內容包括
    ：審核承包商所提之施工計畫、施工圖及品管計畫，施工廠
    商放樣、施工基準測量及各項測量之查核及抽查，查核承包
    商提出之材料樣品、出廠證明、檢驗文件、試驗報告等之內
    容、規格及有效日期，並進行現場之比對及查核。查核之結
    果同意填具品質抽驗紀錄表，發現缺失時，同意即通知承包
    商限期改善等，此觀系爭契約書第3條第5項第3、5、8款等
    約定即明。由是可知，廖金德指派之現場專任、兼任監造人
    員，均須處理前開事項，如未具備公共工程品質管理專業，
    實無從勝任。再參以公共工程施工品質管理作業要點第5條
    第1項規定：「品管人員，應接受工程會或其委託訓練機構
    辦理之公共工程品質管理訓練課程，並取得結業證書」，可
    知在公共工程實務上，亦要求品管人員接受公共工程委員會
    所辦理之品管訓練。故廖金德派駐現場之監造人員，當然須
    具備品質管理之專業訓練，始符合系爭契約之本旨。廖金德
    辯稱系爭契約並未明文要求工地監造專任及兼任人員均需具
    有品質管理訓練資格云云，要非可取。
　⒉新店區公所主張廖金德未依約派駐2名品管人員駐地監造，於
    93年11月22日遭查核屬實，廖金德遲至94年1月10日始補齊
    兼任之品管人員等情，有查核紀錄彙整表及新店區公所函可
    佐（見原審卷㈠第214-218頁）。而就93年11月22日查核前廖
    金德指派之品管人員是否符合資格乙節，廖金德亦稱合約未
    明文要求等語（見本院重上字卷㈡第100頁背面），足見自92
    年10月20日開工時起，至94年1月10日之前，廖金德確未指
    派2名具備品質管理專業之人員駐場監工，而有違約情事，
    新店區公所自得依系爭契約第14條第4項「乙方（即廖金德
    ）未依第3條第5款（項）第2目（款）約定指派工程人員，
    或指派之工程人員於工程進行時，未實際到工程現場辦理監
    造事宜時，每少一人每日處罰乙方監造服務費用1/1000之違
    約金」之約定（見原審卷㈠第75頁），請求廖金德支付違約
    金。
　⒊兩造均同認廖金德就第二期工程可得之服務費為10,977,866
    元（參見兩造不爭執之事項㈢），其中監造服務費佔45%，而
    廖金德前述違約期間為448日（即92年10月20日至94年1月9
    日），是新店區公所得請求之違約金為2,213,138元（10,97
    7,866×45%×1/1000×448＝2,213,137.79）。
　⒋惟約定之違約金額過高者，法院得減至相當之數額，為民法
    第252條所明定。違約金之約定，乃基於個人自主意思之發
    展、自我決定及自我拘束所形成之當事人間之規範，本諸契
    約自由之精神及契約神聖與契約嚴守之原則，契約當事人對
    於其所約定之違約金數額，原應受其約束。惟倘當事人所約
    定之違約金過高者，為避免違約金制度造成違背契約正義等
    值之原則，法院得參酌一般客觀事實、社會經濟狀況及當事
    人所受損害情形，依職權減至相當之金額（最高法院102年
    度台上字第1606號判決參照）。廖金德主張本件違約金之數
    額實屬過高，應予酌減（見更二審卷㈡第199頁），雖為新店
    區公所所否認。本院審酌廖金德未派具備品質管理專業監工
    兼任人員，僅為1名，另仍有1名具有品管專業之專任人員可
    執行監造工作；及前開違約金221萬餘元已逾第二期工程服
    務費總額20%，且近監造服務費4,940,040元（10,977,866×4
    5%＝4,940,039.7）之半數，該名兼任人員薪資衡情不會超過
    監造服務費半數，故違約金2,213,138元實屬過高，應參考
    系爭契約書第14條第2項之約定，以累計違約金達服務費總
    額10%為上限為適當。故前開違約金，應予酌減為第二期工
    程服務費總額10%，即1,097,787元（10,977,866元×10%＝1,0
    97,786.6），新店區公所逾此數額之請求，即不應准許。
　㈢附表編號⒊部分：　
　⒈按債務不履行之債務人之所以應負損害賠償責任，係以有可
    歸責之事由存在為要件。若債權人已證明有債之關係存在，
    並因債務人不履行債務而受有損害，即得請求債務人負債務
    不履行責任。倘債務人抗辯損害之發生為不可歸責於債務人
    之事由所致，自應由其負舉證責任，如未能舉證證明，即不
    能免責（最高法院97年度台上字第1000號裁判參照）。
  ⒉新店區公所主張：兩造於88年12月27日簽訂系爭契約書，依
    系爭契約書第8條第2款約定，廖金德應於89年1月26日前完
    成規劃並將有關圖說文件送交新店區公所，然廖金德迄89年
    2月3日始提送規劃報告書，逾期8日等情，為廖金德所不爭
    執。廖金德對此辯稱其原先所提送之設計圖，曾經新店區公
    所修改，由原先地下3層、地上9層更改為地下2層、地上10
    層，此係為應新店區公所要求之重大改變而須重新設計，且
    經新店區公所同意云云，為新店區公所所否認，廖金德並未
    能舉證證明逾期提送規劃報告書，係因不可歸責於己之事由
    所致，未能解免遲延責任。新店區公所自得依系爭契約書第
    14條第1項「本契約內所訂之辦理期限，除為甲方（即新店
    區公所）之因素，或有不可抗力之事由外，其餘乙方逾約定
    期限完成者，每逾1日乙方同意甲方得扣除乙方該服務項目
    服務費用1/1000之違約金」之約定，請求廖金德給付違約金
    8,782元（10,977,866元×10%×1/1000×8＝8,782.29）。
　㈣附表編號⒋部分：　
　⒈新店區公所主張：第二期工程於施工中經94年12月22日消防
    檢查發現諸多缺失尚待改善，兩造及建築工程包商志勤公司
    、水電工程包商仲葳工程有限公司（下稱仲葳公司）於95年
    1月3日舉行消防缺失檢討會議，會議結論包含「請設計監造
    單位將本次缺失所須追加部分，列入專案辦理」，新店區公
    所並以95年1月9日函請廖金德依前開會議結論辦理等情，有
    新店市安康市場暨公有停車場消防缺失檢討會議會議記錄及
    新店區公所95年1月9日北縣店工字第0950001165號函附卷可
    稽（見原審卷㈠第219-220頁）。而依系爭契約書第8條第5項
    約定（見原審卷㈠第70頁），廖金德應於接獲前揭公函後60
    日內完成變更設計預算書圖送交審核，惟兩造均同認廖金德
    係於97年10月1日始送交水電工程第二次變更設計預算書圖
    （參見兩造不爭執之事項㈥），新店區公所據此主張廖金德
    應負遲延之責，即非無憑。　
　⒉廖金德辯稱因消防法規變更，其為協助仲葳公司依「缺失改
    善紀錄」改善完成後提出變更差異說明表，卻屢遭新店區公
    所藉故退件，其退件批示理由：「經審查所提送資料內容無
    法表示變更差異及說明未詳盡」、「請重新製作再詳加說明
    後提報」等似是而非之裁示，即令有所遲延，其亦不具可歸
    責性，非其能力所能控制，縱使其有過失，新店區公所亦與
    有過失云云。茲就廖金德各次提送變更設計書圖，以及新店
    區公所退回修正之時間及歸責情形分別論述如後（事件流程
    見本院重上字卷㈠第79-80頁附表）：　
    ①新店區公所於95年1月9日函請廖金德依95年1月3日舉行消
      防缺失檢討會議結論辦理（見原審卷㈠第219-220頁，本院
      重上字卷㈠第81-82頁），廖金德依約應於接獲前開函文以
      後60日（即95年3月10日）內完成變更設計預算書圖提交
      新店區公所審核（參見系爭契約書第8條第5項，原審卷㈠
      第70頁），惟廖金德遲至96年1月24日始發函提送水電工
      程變更設計詳細表及變更設計圖說予新店區公所（見本院
      重上字卷㈠第95頁），是廖金德就此部分已逾期319日（即
      95年3月11日起至96年1月23日止，兩造均不計入郵寄時間
      ），且依兩造前開期間內往來函文內容，未見新店區公所
      退回廖金德所提送水電變更設計書圖並要求補正之情，廖
      金德復未舉證證明係因不可歸責於己之事由，而遲延提送
      水電工程變更設計書圖，自應負遲延責任。
    ②新店區公所於96年2月26日退回廖金德提送之水電工程變更
      設計預算書圖，要求廖金德重新製作、詳加說明再提報（
      見本院重上字卷㈠第96頁），依系爭契約書第8條第6項約
      定，廖金德應於接獲前開函文後15日內修正完成，並於5
      日內提交修正內容。而廖金德於同年3月12日即發函補正
      完畢（見本院重上字卷㈠第97-98頁），未逾前開補正及提
      交期限，核無遲延情事。
    ③新店區公所於96年3月26日再次退回廖金德補正之變更設計
      書圖（見本院重上字卷㈠第99頁），廖金德應於接獲前開
      函文後15日內修正完成後，於5日內提交修正內容（共20
      日，應於96年4月15日前提出），惟廖金德遲至97年8月27
      日始提交水電工程變更設計詳細表及變更設計圖說（見本
      院重上字卷㈠第105頁），已逾前開補正期限499日（即自9
      6年4月16日起至97年8月26日為止，兩造均不計入郵寄時
      間）。而新店區公所於96年2月26日退件時已於公函記載
      「廖金德提送之變更設計預算書圖，無法表示變更差異及
      說明未詳盡，請重新製作再詳加說明後提報」等語，此次
      退件函則通知廖金德確實依前述96年2月26日函辦理，重
      新製作再詳加說明，尚難認有廖金德所稱以似是而非之理
      由退回之情事，廖金德若無法清楚了解前開函文之意，亦
      應主動與新店區公所溝通，而非放任逾期而不處理，自難
      認其係因不可歸責於己之事由，方未於新店區公所96年3
      月26日退件後之20日內提送修正內容，亦難認新店區公所
      對其遲延補正一事與有過失。
    ④新店區公所再於97年9月23日以廖金德提出之變更設計資料
      未裝訂成冊為由，第三次退回要求廖金德補正，廖金德於
      97年10月1日即發函提交已裝訂成冊之水電工程第2次變更
      設計預算書圖資料予新店區公所（見本院重上字卷㈠第193
      -194頁），未逾20日之補正及提交期限，自無遲延給付之
      情。
  ⒊綜上，廖金德提交水電工程變更設計預算書圖逾期之日數為8
    18日（319＋499＝818）。而新店區公所主張廖金德提交前開
    變更設計預算書圖之工作，屬系爭契約書第3條第5項第20款
    「契約變更之建議及處理」之監造作業（見原審卷㈠第67頁
    、更二審卷㈠第363頁），為廖金德所不爭執（見更二審卷㈡
    第203頁），則依系爭契約書第14條第1項本文之約定，新店
    區公所得請求之違約金為4,040,952元（10,977,866×45%×1/
    1000×818＝4,040,952.47）。
　⒋惟依系爭契約書第14條第1項但書約定，廖金德因未遵契約所
    訂辦理期限之違約金，累計以服務費總額20%為上限。新店
    區公所主張附表編號⒊、⒋之違約金上限為2,195,573元（10,
    977,866×20%＝2,195,573.2，見本院卷第114頁），並無不合
    。是就前述兩項違約金，新店區公所合計僅得請求廖金德給
    付2,195,573元，併予指明。
　㈤附表編號⒌、⒍部分：　
　　新店區公所主張廖金德於原規劃設計及請領建築執照時有考
    量欠周延之處，事後再行辦理第二次變更設計，包含加、減
    帳及新增項目之金額達原工程價金19.5%，致其應支付之工
    程款、服務費各增加13,256,653元、556,779元，而受有損
    害，廖金德應各依系爭契約第14條第2項第4款「乙方（即廖
    金德）提供之預算書圖，經甲方、有關機關或單位查證有下
    列情事屬實者，依下列約定處理，但本項累計違約金以服務
    費用總額之10%為上限。⒋乙方所訂工程材料、設備之規格，
    或工程材料、設備，得列舉廠牌時，乙方所列舉之廠牌或規
    格，有圖利壟斷之情事者，甲方得扣除乙方該工程材料、設
    備之設計服務費用，並處以扣款金額六倍之違約金」、第14
    條第9項第1款「乙方規劃設計錯誤、監造不實，致甲方遭到
    下列損害者，不論契約是否業已期滿，乙方同意負賠償責任
    。1.甲方之額外支出」之約定（見原審卷㈠第75、76頁）負
    賠償責任。經查：
　⒈第二期工程於92年11月20日開工後，新店區公所工務課簽請
    長官同意第二次變更設計，並說明設計單位為考量市場整體
    美觀及結構安全及耐候性，修正部分內部裝修材料、防火材
    料、屋頂防水材料、雨庇以及耐震強度等，以能請領使執照
    為目標，依原建築工程契約項目單價加帳6,394,736元，減
    帳17,938,083元，新增項目部分2,480萬元，總計淨加帳13,
    256,653元等情，有簽呈、第二次變更設計議定書及包商估
    價單可稽（見原審卷㈠第155、97-101頁），已難認為新店區
    公所因變更設計而增加應支付之工程款，係因廖金德規劃設
    計錯誤或監造不實所致。且第二次變更設計議定書後附包商
    估價單所列新增工項，其中改善內裝材料部分如輕型隔間牆
    之補強、石英地磚、增設管道檢修門、防火鐵捲門、鋁門窗
    、電扶梯兩側包板、明溝不銹鋼蓋板、水泥涵管等項（見原
    審卷㈠第155、97-101頁），經補強施作或新增該設施後，對
    於系爭建物之美觀、使用功能或安全性或建築物之價值等節
    ，難謂無益；況本件經原法院另案送請臺北市土木技師公會
    鑑定該次變更設計是否合理，亦經該公會鑑定認為除部分美
    觀因素屬於主觀之判斷外，其餘變更理由均有事實上之需要
    等情，有該公會95年8月25日函所附鑑定報告可按（見外放1
    08年度建字第43號影卷第231-233頁），自不能僅憑變更設
    計後之工程款總額增加，遽認廖金德之設計規劃係有錯誤。
  ⒉又關於防火材料之變更設計，係因志勤公司向新店區公所提
    出變更建議報告，新店區公所乃函請廖金德配合提送變更設
    計說明及明細表供其參考，嗣由新店區公所決定變更並指示
    廖金德配合辦理變更設計，有工程主辦機關工程督導記錄、
    新店區公所93年3月12日北縣店工字第0930010064號函可參
    （見原審卷㈠第128頁背面）。觀之前開工程督導記錄新店區
    公所工務課對監造單位（即廖金德）之指示事項，記載：「
    承包商建議1.防火披覆耐候性不佳，外露部分建議改用防火
    漆，請建築師考量提出」，及告知廖金德就外露部分防火披
    覆改用防火漆，請廖金德儘速研議並提出建議報告供其審查
    等情，足認此部分之變更，係因應志勤公司施作工程後，定
    作人、承攬人就建築承商防火材料改善建議所為之檢討結果
    ，亦不能反面推認廖金德最初之設計有誤。至臺灣臺北地方
    檢察署97年度偵字第20414號不起訴處分書第3頁所載「……再
    於94年9月29日以廖金德建築師事務所名義發函附修正防火
    漆數量，任由志勤公司將防火漆價格由庭睿公司報價之8,72
    1,708元，提高至12,186,258元，並據此施工完成」之內容
    （見原審卷㈠第120-122頁），僅為檢察官於不起訴處分書內
    摘錄法務部調查局北部地區機動工作站移送意旨而已，並非
    檢察官偵查判斷之理由，且檢察官依其偵查結果，認定設計
    圖係經新店區公所審查後退回，及廖金德之設計圖上曾就底
    漆、中漆、面漆各欄內產品記載其他公司產品之名稱，故其
    監工蘇廣文確實有就防火漆為詢價，可知新店區公所確有此
    要求，而作成廖金德並無就防火材料予以圖利壟斷之犯罪行
    為乙節，有前開不起訴處分書可考。新店區公所主張其得依
    系爭契約書第14條第2項第4款約定，扣除設計服務費，並處
    6倍之違約金云云（見本院重上字卷㈡第109頁），洵非有理
    。
  ⒊關於雨庇設計變更部分：
　　①查廖金德於設計系爭工程之初，屋頂造型雨庇即為全覆蓋
      式，並向主管機關即改制前臺北縣政府工務局申請核發建
      造執照，已經核准，有建造執照核准通知書以及雨庇屋突
      平面圖、系爭建物立面圖、縱向剖面圖在卷可稽（見原審
      卷㈡第10-13頁）。又前開建造執照之申請案，由改制前臺
      北縣核准建造執照案件抽查委員會（包括臺灣省建築師公
      會、結構技師公會、大地工程技師公會）於95年3月14日
      進行抽查結果，認定系爭建築物之建築、大地及結構方面
      均符合規定，且特別就屋頂造型雨庇設計部分註明以抗風
      控制符合規定之情，有臺北縣政府95年3月28日北府建工
      字第0950158581號函所附95年3月14日建築師簽證案件抽
      查結論表為證（見原審卷㈡第8-9頁）。廖金德辯稱雨庇工
      程依施工圖面施作完成，並符合規定，惟申請使用執照時
      主管機關以雨庇為全覆蓋應計入屋頂突出物面積，要求須
      拆除雨庇鋼板部分方可符合規定，故為取得使用執照，拆
      除覆蓋雨庇之彩色鋼板、玻璃，成為透空之棚架，並申請
      修改竣工圖乙節，亦有新店區公所96年4月20日驗收紀錄
      、廖金德96年4月23日函、志勤營造公司95年5月2日函、
      修改竣工圖申請書可佐（見原審卷㈡第44-47頁），應屬可
      採。且本院前審101年9月10日履勘現場時，該雨庇現況僅
      中央部分鋼板拆除，而非將全部鋼板拆除，就其外觀及使
      用價值並無減損，有現場照片及勘驗筆錄可參（見本院重
      上字卷㈡第42、48頁），尤徵該雨庇依原建造執照核准圖
      說，本即為全覆蓋設計，後因核發使用執照時就全覆蓋之
      雨庇應計入屋頂突出物面積有不同之解釋，應主管機關要
      求，拆除雨庇覆蓋鋼板並申請變更設計，尚難謂廖金德有
      何設計錯誤或監造不實之情。
　　②新店區公所固主張本項真正問題，並非最初送審、核發建
      照之雨庇之設計圖有誤，而係變更設計圖送審後，志勤公
      司未依變更圖施作，以致後來完工申請使照時，不合變更
      設計圖云云（見更二審卷㈠第375頁），並提出志勤公司95
      年5月12日函、改制前臺北縣政府95年11月28日函與新店
      區公所95年6月8日函、95年6月19日函、96年2月16日函及
      96年4月17日函為證（見本院重上字卷㈠第61-68頁），惟
      新店區公所96年4月20日驗收紀錄載明：「雨庇工程依施
      工圖面施作完成並符合規定，惟申請使用執照時，主管機
      關要求拆除雨庇鋼板部分，方可符合規定」（見原審卷㈡
      第44頁），再觀系爭工程第二次變更設計議定書及包商估
      價單（見原審卷㈠第97-101頁），可知關於雨庇部分是變
      更屋頂造型，屬新增項目，並非就原設計覆蓋鋼板部分減
      帳，故問題應在於全覆蓋之雨庇是否計入屋頂突出物面積
      有不同之解釋。因此，新店區公所主張廖金德因原規劃設
      計錯誤肇致變更設計，監造不實致該雨庇遭拆除，而依系
      爭契約書第14條第9項第1款約定，請求損害賠償，並無理
      由。
  ⒋綜上，第二期工程第二次變更設計雖有淨加帳13,256,653元
    ，並因此導致服務費增加556,779元（13,256,653×4.2%＝556
    ,779），但新店區公所並未能證明廖金德有圖利壟斷之情事
    ，及變更設計係因廖金德設計錯誤或監造不實所致，自難認
    前開費用之支出，為新店區公所因此所受損害，新店區公所
    即無權依系爭契約書第14條第2項第4款、第14條第9項第1款
    之約定，請求廖金德給付違約金或負賠償之責。
　㈥附表編號⒎部分：　
　　新店區公所主張系爭工程因廖金德設計錯誤、監造不實，致
    建造執照及使用執照取得遲延，已延宕近2年，造成行政作
    業之耗費，及系爭建築物使用收益損失共計38,576,000元。
    經查：
　⒈細觀系爭契約書第3條關於新店區公所委託廖金德之工作範圍
    （見原審卷㈠第64-67頁），可知申請建造執照及使用執照並
    非廖金德所應負之契約義務，僅廖金德依系爭契約書第6條
    第5項第2款約定，須於取得必要之許可及執照後，始得請求
    付清監造作業服務費餘款，另依建築法第70條規定有會同申
    請使用執照之義務。至於請領系爭工程使用執照義務，依新
    店區公所與志勤公司間之工程契約第18條第9項約定：「本
    契約領有建造執照或雜項執照時，乙方（即志勤公司）同意
    於工程竣工時負責請領使用執照」（見原審卷㈠第145頁背面
    ），足見系爭工程使用執照之請領應由志勤公司負責，廖金
    德僅有會同申請之義務。
　⒉而新店區公所與志勤公司因系爭工程爭訟之本院98年度建上
    字第117號請求給付工程款事件，該判決認定：系爭工程延
    遲發給使用執照之主因，為系爭工程建築承商志勤公司使用
    英國Ameron公司製造之Steel guard FM549/FM550防火漆，
    而前開防火漆係庭睿公司代理進口，並取得內政部所核發之
    新材料認可通知書，志勤公司以平行輸入，未向庭睿公司購
    買，庭睿公司於95年3月間以志勤公司未經其同意，使用材
    料認可通知書，向新店區公所及內政部營建署檢舉志勤公司
    引進者可能為仿冒品，導致志勤公司於94年11月29日向臺北
    縣政府就系爭工程辦理使用執照預審申請後，迭於95年3月3
    1日、同年6月13日、同年10月27日、同年12月4日、96年2月
    13日、同年5月2日、同年6月28日、同年8月20日一再向臺北
    縣政府申請使用執照，均遭退回，期間該防火漆於95年8月2
    5日經土木技師公會鑑定結果施工品質合規定，流向證明文
    件亦經公證無誤，經現場查核防火漆之廠牌、型號、規格及
    進口數量均吻合，臺北縣政府於95年10月19日發函備查鑑定
    報告後，猶於96年5月24日以有關防火披覆證明文件仍請依
    內政部95年11月23日台內營字第0950807055號函說明四規定
    辦理等因素退回補正，再於96年2月9日函志勤公司在(1)由
    志勤公司取得庭睿公司就該材料經內政部核發之系爭認可通
    知書、(2)志勤公司自行備具申請書及性能規格評定書等資
    料，依「內政部建築新技術新工法新設備及新材料認可申請
    要點」之規定向內政部申請辦理、(3)重新改用或加鋪其他
    符合原設計及規範之防火材料三方式中擇一辦理。遲至庭睿
    公司於96年8月20日、同年月27日函臺北縣政府，表示同意
    授權志勤公司使用前開防火漆之認可通知書為申請本件使用
    執照之用後，臺北縣政府始於96年10月1日發給使用執照等
    情（見原審卷㈠第146、147頁），而新店區公所於該案亦自
    承志勤公司與庭睿公司間因志勤公司平行輸入防火漆料所生
    之紛爭，為系爭工程延宕近2年方取得使用執照之原因（見
    原審卷㈠第144頁），以及證人即新店區公所工務課課長林時
    昌前於本院證稱：系爭工程使用執照拖延二年才申請下來，
    主要是整個防火漆當時是平行輸入，所以導致有專利代理商
    提出異議，所以縣府就不發執照等語（見更一審卷㈠第140頁
    ）。益證系爭建物使用執照之延遲取得，係志勤公司使用之
    防火漆為平行輸入，因而與國內代理商庭睿公司發生爭議，
    致使主管機關遲延不發使用執照所致，是申請使用執照後至
    臺北縣政府核發使用執照此段期間之延誤，廖金德自無遲延
    責任可言。
　⒊至於新店區公所主張申請使用執照延誤，非僅使用防火漆一
    項，另包括施作雨庇不符建照變更圖云云，並舉志勤公司95
    年5月12日函為證（見原審卷㈠第204頁），惟該雨庇有依施
    工圖面施作完成，後因核發使用執照時就全覆蓋之雨庇是否
    應計入屋頂突出物面積有不同之解釋，應主管機關要求，拆
    除雨庇覆蓋鋼板並申請變更設計，尚難謂廖金德有何設計錯
    誤或監造不實之情，業經本院認定如前，縱然因而導致申請
    使用執照遲延，亦不可歸責於廖金德。準此，新店區公所依
    系爭契約書第14條第9項第1款約定請求廖金德賠償其短領2
    年權利金收益38,576,000元之損害，誠無足取。
　㈦綜上，新店區公所對廖金德計有4,389,995元（1,096,635＋1,
    097,787＋2,195,573＝4,389,995）之債權，可資對廖金德本
    訴之請求主張抵銷。經抵銷後，廖金德尚得請求新店區公所
    給付1,329,366元（5,719,361－4,389,995＝1,329,366）。
七、新店區公所反訴針對附表所示各項債權，請求廖金德應就抵
    銷後之餘額，給付其11,623,694元。然前開債權於抵銷後並
    無餘額，如前述，故新店區公所之反訴為無理由。
八、綜上所述，廖金德本訴依系爭契約書第4條第1項、第6條第1
    項之約定，請求新店區公所給付1,329,366元，及自支付命
    令送達翌日即99年5月8日起至清償日止，按年息5%計算之利
    息部分，為有理由，應予准許，逾此部分之請求，為無理由
    ，不應准許。原審就超逾上開應准許部分（即408,110元本
    息，1,737,476－1,329,366＝408,110），為新店區公所敗訴
    之判決，並為供擔保得、免假執行之諭知，自有未洽。新店
    區公所上訴論旨指摘原判決此部分不當，求予廢棄改判，為
    有理由，爰由本院廢棄改判如主文第二項所示。至原審就本
    訴上開應予准許部分為新店區公所敗訴之判決、駁回廖金德
    本訴請求1,387,078元本息部分、駁回新店區公所之反訴及
    假執行之聲請，均無不合。兩造上訴意旨分別指摘原判決各
    該部分不當，求予廢棄改判，均無理由，應予駁回。
九、本件事證已臻明確，兩造其餘之攻擊或防禦方法及所用之證
    據，經本院斟酌後，認為均不足以影響本判決之結果，爰不
    逐一論列，附此敘明。
十、據上論結，本件廖金德之上訴為無理由，新店區公所之上訴
    為一部有理由、一部無理由，爰判決如主文。
中　　華　　民　　國　　111 　年　　3 　　月　　30　　日
                  民事第十二庭  
                      審判長法  官  陳秀貞
                            法  官  蔡世芳
                            法  官  陳婷玉
　　　　　　　　　　　　　　
附表一：
編號 項目 金額 請求權基礎 說明 ⒈ 規劃錯誤致短少16個停車位受有損害 18,652,000元 系爭契約書第14條第9項第5款、民法第227條第1項、第226條第1項  ⒉ 未依約派人駐場扣罰之違約金 2,218,077元 系爭契約書第3條第5項第2款、第14條第4項  ⒊ 逾期提送規劃報告扣罰之違約金 8,782元 系爭契約書第3條第1項、第6條第1項、第8條第2項、第14條第1項 二者合計得請求上限為2,195,573元。 ⒋ 逾期提送水電工程變更設計書圖扣罰之違約金 4,618,937元 系爭契約書第8條第5、6項、第6條第5項、第14條第1項  ⒌ 因規劃錯誤額外支出之費用（防火材料及雨庇） 13,256,653元 系爭契約書第14條第2項第4款  ⒍ 因規劃錯誤增加之設計監造服務費用（防火材料及雨庇） 556,779元 系爭契約書第14條第9項第1款  ⒎ 因系爭建物建照、使用執照延誤請領損失之收益 38,576,000元 系爭契約書第14條第9項第1款   合計 77,887,228元   
　　　　　　　　　　　　　　
正本係照原本作成。
如不服本判決，應於收受送達後20日內向本院提出上訴書狀，其
未表明上訴理由者，應於提出上訴後20日內向本院補提理由書狀
（均須按他造當事人之人數附繕本）上訴時應提出委任律師或具
有律師資格之人之委任狀；委任有律師資格者，另應附具律師資
格證書及釋明委任人與受任人有民事訴訟法第466 條之1第1項但
書或第2項所定關係之釋明文書影本。
中　　華　　民　　國　　111 　年　　3 　　月　　30　　日

  　　　　　　　　　　　　　書記官  陳盈璇